最高法院刑事判決　　　　　　　　　　　　　　　九十一年度台上字第五八二六號
　　上　訴　人　甲○○
右上訴人因強盜案件，不服台灣高等法院中華民國九十一年七月三十一日第二審更審
判決（九十一年度上重更(一)字第五號，起訴案號：台灣新竹地方法院檢察署八十九年
度偵字第四七七七號），提起上訴，本院判決如左：
    主  文
上訴駁回。
    理  由
本件原判決認定上訴人甲○○（竊盜部分已經判處有期徒刑四月確定）因與張先梅同
居，知悉張先梅有定期存款到期，將於民國八十九年八月五日上午至湖口郵局領錢轉
帳，乃與另一同居人邱光明（另案審理）共同意圖為自己不法所有，基於強盜殺人之
犯意聯絡及行為分擔，謀議將張先梅殺害後再盜領其存款花用，遂由邱光明將其所有
之西瓜刀一把預藏於其之前另行起意於八十九年八月三日在桃園縣復興鄉介壽國中附
近所竊得之未掛車牌之機車（邱光明竊盜部分另行處理）行李箱備用，旋於八十九年
八月五日上午七時三十分許，騎乘其所竊得之機車搭載上訴人自後尾隨張先梅，俟張
先梅於當日上午八時近九時許辦妥存款轉存手續自湖口郵局走出，邱光明、上訴人即
上前佯稱欲以機車載其返家，訛騙張先梅乘坐在其二人之中間，邱光明即將機車駛往
新竹縣湖口鄉湖南村五鄰附近茶園停車，上訴人即喝令張先梅交出財物被拒，並怒而
掌摑張先梅，二人繼將張先梅強行拉入茶園內僻靜處，由上訴人壓制張先梅在地，邱
光明即持該預藏之西瓜刀砍殺張先梅頸部、頭部，致張先梅頭皮頂部中央割傷一刀，
長約五公分、右頂骨矢狀縫邊離冠狀縫二點五公分處切割傷一處、右頂骨表面被削去
三〤一點五公分、左側甲狀軟骨有一橫向線狀因切割造成之骨折，長三點五公分，因
頸部切割傷，深及甲狀軟骨，造成出血及窒息死亡。邱光明與上訴人殺害張先梅後，
即搜取張先梅身上之郵局存摺、印章，並將西瓜刀棄置在附近草叢中。二人旋於同日
中午十二時許，持強盜所得之張先梅存摺、印章，共同基於盜領張先梅存款之概括犯
意聯絡，先至湖口郵局，由邱光明盜蓋張先梅之印章，偽造張先梅名義之提款單一紙
，再持向該郵局詐領張先梅通儲存簿存款新台幣（下同）五萬元，使該郵局承辦人員
陷於錯誤，以為邱光明即係張先梅而交付該款，足以生損害於張先梅之繼承人及郵政
機關對提存款業務管理之正確性。邱光明、上訴人二人隨即分手，並相約翌日再至中
壢郵局盜領存款。該日下午，上訴人另以呼叫器連絡其不知情之養女江玉貞，請江玉
貞攜帶乾淨衣物至新竹火車站會面，供其更換沾染血跡之衣褲，俾免引人注目。次（
六）日上午八時許，上訴人、邱光明二人復至中壢郵局，由邱光明盜蓋張先梅之印章
，偽造張先梅名義之提款單一紙，持向該郵局詐領張先梅通儲存簿存款八萬元，使該
郵局承辦人員陷於錯誤，以為邱光明即係張先梅而交付該款，足以生損害於張先梅之
繼承人及郵政機關對提存款業務管理之正確性。邱光明、上訴人先後盜領所得款項則
供二人搭乘火車至花東地區遊樂花用淨盡。嗣經警循線於八十九年八月二十一日下午
五時三十分許，在新竹縣尖石鄉梅花村九鄰九十八號前查獲邱光明，邱光明並帶同警
方辦案人員至殺人現場附近草叢中起出殺害張先梅之兇器西瓜刀一把，上訴人則於八
月二十九日上午七時三十分許，在桃園縣大溪鎮桃園客運站前為警查獲等情。係以上
訴人上揭犯行，業據共同被告邱光明先後於警局、偵查乃至第一審法院供承不諱，其
於警局供稱：「我與甲○○共同殺害（張先梅），用西瓜刀砍殺其頭部及頸部各一刀
，用機車載張先梅至案發現場後殺害」、「於八十九年八月五日上午十一時許，在新
竹縣湖口鄉湖口村五鄰茶園內，由甲○○先用其手掌打張先梅右臉一巴掌後，隨即由
我拿起放置在機車行李箱內之西瓜刀往張先梅頭部砍（左邊）一刀，然後又往其左邊
頸部砍一刀，等到張先梅倒地沒有呼吸，我便與甲○○二人共同將屍體拖至茶園旁之
草堆後，我與甲○○就立刻離開現場。」、「因為甲○○向我說張先梅要領錢了，所
以我們二人就策劃將張先梅殺害，再取他的錢財。」、「於八十九年七月底在我家（
桃園縣楊梅鎮上湖里十七鄰三十一之一號）房間內策劃，因甲○○知道張先梅要於八
月五日至郵局領錢，於是我們二人言商決定在八月五日進行謀財害命之計劃……」、
「我與甲○○於八十九年八月五日早上八時至九時之間，在湖口鄉湖口市場內騎乘重
機車引擎號碼ＨＮ００三二七二號（已報廢）等待張先梅由郵局出來後，我們就強行
將張先梅載至茶園內殺害，由我騎機車將張先梅控制在中間座位，後座坐甲○○，直
接載往殺害。」；於偵查中稱：「用預藏之西瓜刀砍殺他（指張先梅）的頸部二刀，
而甲○○則在我砍殺之前，先打他的臉及壓制他，我便用西瓜刀往他的頸部砍」、「
因甲○○在八十九年七月底之前與張先梅在新竹縣湖口南勢二十六之六號同居，有半
年之久，甲○○知道他在八月五日會到湖口郵局領錢，所以我與黃女在八月五日上午
約七時三十分許在他門口埋伏等候，我與黃女共騎一部他人報廢之機車，沿路跟蹤到
湖口市場附近的湖口郵局，看著他進郵局領錢（我們想他是要領錢，結果沒領到錢）
，看到他走出郵局，我們便上前與他說要騎機車載他回去，他坐中間，我騎機車，黃
（美玉）坐最後面，在途中我們騙他要去新埔方向的山上找人，他同意就跟著我們去
，我們就直接把他載到前述茶園，並把他強拉入茶園內，在砍殺之前，我們要他把領
的錢拿出來，他說他沒有領到錢，黃女很生氣就打他一巴掌，他未反抗，並把他拉至
茶園內，我就拿預藏的西瓜刀砍殺死者，使之倒地氣絕，我們再搜他的身，並沒有搜
到任何財物。」、「屍體在現場附近草堆內，兇刀丟在屍體附近，就是我帶同警方去
找出的地方。」嗣於第一審法院調查時亦陳稱：「（問：這次何人提出要把張先梅殺
掉？）是甲○○在七月底她到我家想要張先梅的錢，他是退伍軍人，要把他殺。」等
語。上訴人亦先後坦承稱：「……我們三人共乘一輛機車，張先梅坐在中間……邱某
即將我與張先梅載到往茶園之地」、「當張先梅被殺害後，為了移置屍體由邱光明雙
手撐死者之雙腋下，我是用右手推死者之背部（因我的手沒有力，且害怕而發抖）將
張先梅移置離茶園二公尺之草叢內。」、「該存摺、印章是由邱光明自己拿的。」、
「據我了解張先梅每半年均領有俸祿……我不會寫字由邱某代為書寫，我在旁邊時，
如問及張先梅關係時，以做為謊稱妻子為掩飾，如此郵局不覺有疑。」、「（問：存
摺、印章何來？）是邱光明從張先梅口袋內拿到的。」等語。被害人張先梅確係遭利
器砍殺頭部、頸部，致其頭皮頂部中央有一刀割傷，長約五公分，翻開頭皮後，在右
頂骨矢狀縫邊離冠狀縫二點五公分處有切割傷一處，右頂骨表面被削去三乘一點五公
分，……左側甲狀軟骨有一橫向線狀因切割造成之骨折，長三點五公分，……推測應
為因銳器切割所造成；頸部組織雖腐敗，但從甲狀軟骨有一橫向骨折，推斷死者頸部
應有切割傷。死因應為頸部切割傷，深及甲狀軟骨，造成出血及窒息死亡，業據檢察
官督同法醫師解剖後送請法醫研究所鑑驗明確，有法務部法醫研究所八十九年十一月
十三日法醫所八九理字第二０四五號函及函附之（八九）法醫所醫鑑字第０九九五號
鑑定書、解剖筆錄、相驗屍體證明書各一份在卷可稽，復有殺人兇器西瓜刀一把扣案
，及現場照片影本五幀、二人至郵局冒領提款之錄影帶、錄影帶翻拍照片二張、共同
被告邱光明帶同警方至殺人現場起出兇刀之照片三張、郵政儲金匯業局九十年四月十
九日儲0000000000八號函送郵政存簿儲金提款單影本二紙附卷足按。為其
所憑之證據及認定之理由。而以上訴人辯稱：伊與張先梅不是很熟識，所以對於他的
金錢往來情形並不清楚。當天是邱光明與張先梅二人在自助餐廳內喝酒，伊路過該地
，他們就把伊叫進餐廳內一起喝酒。他們喝完酒後，張先梅就表示說要去找他朋友，
於是伊三人就一同騎一部車子，在路上時，張先梅與邱光明二人吵架，於是就在他們
下車上廁所的時候，動起手來，伊聽到他們二人在吵架，就走入園子內看看，後來伊
就被邱光明打暈在地，對於後來發生什麼事情完全都不知情。伊兩次都有陪邱光明到
郵局，惟均被邱光明挾持前往，邱光明怕伊報警抓他。伊亦是在被邱光明挾持情況下
，不得已跟隨到花蓮云云，及共同被告邱光明謂上訴人未參與本件犯行，係迴護上訴
人之詞，均不足採信。於理由內逐一指駁、說明。次查上訴人行為後，懲治盜匪條例
業經總統於九十一年一月三十日公布廢止，刑法第三百三十二條亦於同日公布修正，
於同年二月一日分別失效及生效。而懲治盜匪條例於廢止前仍為有效，並非溯及失效
（修正前刑法第三百三十二條於懲治盜匪條例有效期間內已停止其效力），亦即上訴
人行為時適用之法律為懲治盜匪條例。廢止前懲治盜匪條例第二條第一項第六款規定
：「強劫而故意殺人或使人受重傷者，處死刑。」修正後刑法第三百三十二條第一項
規定：「犯強盜罪而故意殺人者，處死刑或無期徒刑。」比較懲治盜匪條例與新修正
刑法之規定，以修正後刑法第三百三十二條第一項之規定對於上訴人較為有利，依刑
法第二條第一項前段之規定，應適用修正後刑法第三百三十二條第一項之規定論處。
核上訴人基於強盜殺人犯意，殺害張先梅並強取其財物，係犯刑法第三百三十二條第
一項強盜而故意殺人罪；其盜用張先梅印章，以偽造張先梅名義提款單，冒領張先梅
存款行為，則犯刑法第二百十六條、第二百十條之行使偽造私文書罪、第三百三十九
條第一項之詐欺取財罪。而強盜時所實施之強暴行為，應包括於強盜行為內，不另成
立妨害自由罪。上訴人盜用張先梅印章，係偽造私文書之階段行為，不另論罪，偽造
張先梅名義之提款單私文書後持以行使，其低度之偽造行為應為行使之高度行為所吸
收，應論以行使偽造私文書罪。上訴人與邱光明就強盜而故意殺人及行使偽造私文書
、詐欺取財部分，有犯意聯絡、行為分擔，均為共同正犯。又上訴人先後二次行使偽
造私文書詐領張先梅存款行為，均時間緊接，犯罪構成要件相同，顯係基於概括犯意
所為，均應依連續犯各論以一罪。上訴人所犯強盜而故意殺人罪，與行使偽造私文書
罪、詐欺取財罪間，有方法結果之牽連關係，應從一重以強盜而故意殺人罪論處。因
而撤銷第一審此部分判決，適用刑法第二條第一項前段、第二十八條、第三百三十二
條第一項、第五十六條、第二百十六條、第二百十條、第三百三十九條第一項、第五
十五條、第三十七條第一項、第三十八條第一項第二款，罰金罰鍰提高標準條例第一
條前段，並審酌上訴人共同殺人劫財，造成無可回復之生命損害，破壞社會秩序情節
不輕，以及其智識程度、平日生活情況、參與分擔實施之手段等一切情狀，量處無期
徒刑，褫奪公權終身。扣案西瓜刀一把為共犯邱光明所有供共同犯罪所用之物，應依
法諭知沒收。又偽造之張先梅名義之提款單上，所盜蓋之張先梅印文，係屬真正，依
法不得沒收，而該二張提款單業已分別交付湖口郵局、中壢郵局，均非上訴人所有，
爰不予宣告沒收。經核於法尚非有違。上訴人上訴意旨，仍執前詞，任意指摘原判決
不當，要非足取。又原判決理由雖引用上訴人於警局所供將張先梅殺害後移置離茶園
二公尺之草叢內，但原判決事實及理由內，並未認定或論斷上訴人有遺棄屍體行為，
原判決未一併論究，委無不合，上訴意旨執此指摘，非有理由，應予駁回。
據上論結，應依刑事訴訟法第三百九十六條第一項，判決如主文。
中      華      民      國    九十一    年      十      月     十七     日
                              最高法院刑事第二庭
                                  審判長法官  陳  錫  奎
                                        法官  洪  清  江
                                        法官  李  伯  道
                                        法官  陳  世  淙
                                        法官  洪  佳  濱
      右正本證明與原本無異
                                              書  記  官
中      華      民      國    九十一    年      十      月    二十二    日
